臺灣臺北地方法院民事判決
109年度簡上字第370號
上  訴  人  李安騏  
訴訟代理人  於知慶律師
            宋子瑜律師
被  上訴人  曹育瀞  


上列當事人間請求清償借款事件，上訴人對於本院臺北簡易庭民
國109年6月5日108年度北簡字第10634號民事簡易判決提起上訴
，本院於民國111年5月4日言詞辯論終結，判決如下：
    主      文
一、上訴駁回。
二、第二審訴訟費用由上訴人負擔。
    事實及理由
一、上訴人起訴主張：被上訴人為問題甲國際股份有限公司（下
    稱問題甲公司）之員工，為繳納該公司高階指甲照護課程之
    學費，於民國107年1月10日向其借款新臺幣（下同）500,00
    0元，並簽立借款契約書，約定借期自該日起至116年1月9日
    止，若被上訴人自問題甲國際股份有限公司（下稱問題甲公
    司）離職，借款即視為全部到期，應立即清償並給付利息，
    其乃於簽約翌日如數匯款至被上訴人設於國泰世華銀行帳戶
    。被上訴人嗣已自問題甲公司離職，卻不依約返還系爭借款
    。另兩造間亦因該借款契約書成立債務拘束契約，此為無因
    行為，消費借貸契約縱未有效成立，被上訴人仍有依約償還
    欠款500,000元之義務。爰依兩造間107年1月10日借款契約
    之約定，請求被上訴人返還借款500,000元本息等語。
二、被上訴人辯以：被上訴人自100年12月1日起於問題甲公司擔
    任手足保養人員，當時上訴人以該公司福利佳、有完整培訓
    制度、加入都需簽署500,000元本票等話術，利用員工初入
    社會求職心切，要求員工簽立本票，以此不當債務拘束限制
    員工離職。待106年間，問題甲公司有離職員工因勞資爭議
    至政府機關申請調解，上訴人為免簽立本票一事遭離職員工
    舉發，遂要求在職員工簽訂借據，宣稱該款項為教育訓練費
    用，同時又聲稱：被上訴人為資深員工，簽訂借款契約乃「
    形式上之流程」，簽約後會將先前本票作廢云云，被上訴人
    遂應上訴人要求，簽署本件借款契約。上訴人於簽約翌日即
    107年1月10日以個人名義匯款500,000元予被上訴人，被上
    訴人再依上訴人要求，於同年月16日將上開款項匯至問題甲
    公司，以製造金流。兩造間並無借款之真意，本件借款契約
    為通謀虛偽意思表示，應屬無效。又問題甲公司之高階指甲
    照護課程，講師均為上訴人，竟要求員工繳納高額學費，顯
    然是剝削勞工。上訴人之請求並無理由等語。
三、原審為上訴人全部敗訴之判決。上訴人提起上訴，聲明：㈠
    原判決廢棄。㈡上廢棄部分，被上訴人應給付上訴人500,000
    元，及自支付命令狀繕本送達翌日（即108年2月2日）起至
    清償日止，按年息5%計算之利息。被上訴人則聲明：上訴駁
    回。
四、本院之判斷：
　㈠查被上訴人曾於107年1月10日邀同黃佩雯為連帶保證人，與
    上訴人簽署借款契約書，該契約書記載：被上訴人向上訴人
    借用500,000元，借款期間為107年1月10日起至116年1月9日
    止共9年，其間每年1月10日繳納借款1％之利息，到期時償還
    本金。如有被上訴人自問題甲公司離職（不論離職原因為何
    ）、被上訴人死亡、或被上訴人未依約給付利息等情形時，
    所借款項視為全部到期等語。上訴人隨即於同年1月11日將5
    00,000元匯予被上訴人，被上訴人則於同年1月16日將500,0
    00元匯予問題甲公司。上述各情，為兩造所不爭執（見本院
    卷第105頁），且有借款契約書、匯款單據、存摺內頁畫面
    在卷可詳（見司促卷第11-16頁、原審卷一第31頁），堪予
    認定。
　㈡本件借款是用來嚇阻被上訴人從問題甲公司離職的手段：
　　⒈查上訴人為問題甲公司董事，董事長張煥昇為上訴人之夫
      ，董事陳祐語為上訴人之母，有公司登記資料在卷可詳（
      見原審卷一第113-115頁），且為兩造所不爭執（見本院
      卷第105頁）。而被上訴人於100年8月開始任職於問題甲
      公司，先擔任學徒，同年12月開始擔任正職美甲師，領取
      底薪每月約16,000元，101年3月開始領取底薪加獎金抽成
      ，之後並擔任手足保健師等職，於107年12月間離職，則
      為被上訴人所陳明（見本院卷第313、315頁），未據上訴
      人爭執，應予認定。
　　⒉問題甲公司嚇阻員工離職的手段演變：
　　　⑴問題甲公司原本要求員工於到職時均簽署本票交予公司
        ，證人黃佩雯、粘文怡於103年間到職時有分別簽發300
        ,000元、500,000元之本票，證人許芷榕、訴外人鄭芸
        安於104年9月更簽發面額1,000,000元的本票，工作滿3
        年時，公司就會將本票銷毀，有各該證人證述明白（見
        原審卷一第67-69頁、本院卷第229-231、274頁），據
        此，問題甲公司確曾利用本票債務控制員工，限制員工
        離職。
　　　⑵嗣問題甲公司於106年6月間與離職員工許芷榕、朱心瑋
        、呂欣縈發生勞資爭議，經調解成立，有調解紀錄表在
        卷可詳（見原審卷一第189-190頁）。之後，問題甲公
        司內部會議資料記載：「未來新進人員無免費培訓，基
        本是50萬學費，使用者付費，讓學員珍惜機會，口頭告
        知簽三年（基本上無年限限制）①借款契約（律師、銀
        行擬商務本票），由安騏經理借出給學員再存入公司）
        」（見原審卷一第458頁）。衡諸證人粘文怡證稱：上
        訴人曾在公開場合對問題甲公司員工說過「使用者付費
        ，如果想要學東西就要交學費」一情（見本院卷第271
        頁），可見上述會議資料應屬實在。
　　　⑶此後，問題甲公司的員工都必須向上訴人借用500,000元
        ，以繳納高階課程學費的名義，繳交予問題甲公司，問
        題甲公司另外設有獎金制度，工作滿一定年數，就可以
        獲得一筆獎金，以此抵扣上述500,000元之借款債務，
        此有證人葉昱汝、黃佩雯、蘇庭卉證述可參（見原審卷
        第126、430頁、本院卷第223-224頁）。反之，若員工
        提前離職，不論離職原因為何，依照借款契約第4條第1
        項約定，所有借款視為全部到期，員工必須立刻清償，
        有被上訴人、蘇庭卉、黃佩雯、粘文怡的借款契約在卷
        可查（見司促卷第13-14頁、原審卷一第135-137頁、本
        院卷第295-302頁）。此外，兩造在107年1月10日簽訂
        本件借款契約後，在LINE上討論匯款事宜時，上訴人曾
        告知：「前面本票會再結掉，會帶來一起找妳們處理」
        （見原審卷一第35頁），益徵本件借款與前述本票確實
        具有替代關係。
　　　⑷綜合上述事證可知，問題甲公司在遭遇勞資爭議之後，
        為了避免先前以本票控制員工的手段遭到勞工主管機關
        裁罰，才改用借款的形式，作為替代。因此，本件借款
        性質與先前的本票相同，仍然是限制員工離職的手段。
　　⒊被上訴人簽署本件借款契約，並不是為了繳納高階指甲照
      護課程的學費：
　　　⑴上訴人雖陳稱：被上訴人向上訴人借款，是為了繳納問
        題甲公司高階指甲照護課程的學費，學費總額共570,00
        0元，依員工優惠以500,000元計云云（見原審卷一第47
        8-480頁）。但前述問題甲公司內部會議資料記載：「
        未來新進人員無免費培訓」，反之，以往到職的人員確
        實有接受免費培訓的機會。被上訴人早在100年間即已
        到職，其受訓時問題甲公司之董事或經理人應有口頭承
        諾被上訴人可免費受訓。
　　　⑵據問題甲公司之課程紀錄、結業證書記載，被上訴人是
        在103年到106年6月間參與問題甲公司舉辦的「專業人
        士高階研習－專門科目進修課程」，學習卷甲、嵌甲、
        灰指甲、糖尿病、雞眼等照護課程，以及「足部健康照
        護全方位菁英研習課程」（見原審卷一第209-213、233
        -370、478-480頁），又問題甲公司課程契約上關於「
        收費手續」之約定均記載：「［被上訴人］預約課程需先
        繳交訂金，訂金為課程學費的一半費用」，「於正式開
        課當月一週前繳清全部費用」，「未依上述費用繳交者
        ，不得上課」（見原審卷一第263-265、285-287頁、卷
        二第21-23、29-31、37-39、45-47、53-55、61-63頁）
        ，本件借款時間是在107年1月10日，顯然在被上訴人上
        課時間之後，與上述契約規定的學費繳納期限不符。被
        上訴人雖曾於102至104年間因另積欠牌照稅等，遭法務
        部行政執行署士林分署核發扣押命令，扣押每月薪津之
        1/3（見原審卷一第89-93、500-502頁），可見被上訴
        人於102至104年間曾有財務困難，但就算被上訴人需要
        借款來繳納學費，也應該會在上課前就先向上訴人借款
        ，始為合理。上訴人主張：被上訴人借款是為了繳納高
        階課程學費，時序倒錯，不可採信。
　　　⑶被上訴人早在修習高階指甲照護課程之前，已經開始從
        事相關的問題指甲照護服務，並無借款繳納學費的動機
        ：
　　　　①據證人粘文怡供陳，被上訴人於103年間就已經有在處
          理有問題指甲的客人，粘文怡於103年5月間到職，曾
          經擔任被上訴人之助手（見本院卷第277-278頁）。
          參閱問題甲公司之課程簽到記錄、考卷、評核表等資
          料，被上訴人於103年間只有上過卷甲課程（見原審
          卷一第245、300-302頁），糖尿病足部照護課程、雞
          眼照護課程是在105年11、12月間參加（見原審卷一
          第269-283、308-312頁），嵌甲課程則是在106年6月
          間參加（見原審卷一第247-261、304-306頁）。如此
          ，被上訴人未修畢高階指甲照護課程以前，已經開始
          從事所謂問題指甲療程。
　　　　②上訴人雖提出被上訴人於101年12月14日、102年12月1
          4日之療程表，欲證明被上訴人並沒有從事問題指甲
          之照護服務（見本院卷第421、422頁），但這只是兩
          天片面的資料，可能只是這兩天剛好沒有排到相關療
          程而已。此外，雖然問題指甲療程的員工抽成較高，
          但問題甲公司員工的薪資不僅因從事的療程類別而有
          差異，可能也跟服務的療程數量有關，僅憑被上訴人
          歷年帳戶資料顯示的工資金額（見本院卷第317-347
          頁），並不足以推論背上訴人是在什麼時候開始承接
          問題指甲療程。再者，被上訴人雖然在應徵時自稱「
          以前都沒機會也不知道從何接觸這領域」（見本院卷
          第423頁），但在工作期間，被上訴人也可能先從助
          手開始，跟著學姐學習問題指甲療程的技術，並非不
          可能。因此，這些事證不足以否認被上訴人早已開始
          從事問題指甲療程的事實。
　　　　③據證人黃佩雯供稱：黃佩雯自己在110年9月22日到庭
          作證當時，還沒上完高階指甲照護課程，預計111年
          間會修完等語（見本院卷第223-224頁），但黃佩雯
          在106、107年間的療程預約表中，已經記載有「足灰
          」、「足嵌」、「手灰」、「甲溝炎」等字樣（見本
          院卷第351-367頁），可見黃佩雯當時就已經開始從
          事灰甲、嵌甲等問題指甲療程。從黃佩雯的例子可知
          ，問題甲公司所謂高階指甲照護課程，並非處理問題
          指甲療程的必要條件，員工在受訓完畢之前，就已經
          開始從事相關問題指甲療程，以此亦可佐證被上訴人
          主張屬實。證人粘文怡雖曾證稱：必須修過高階照護
          課程，才能處理問題指甲療程，這樣收費才能比較高
          等語（見本院卷第273-274頁），但這與上述事證不
          符，不可採信。
　　　　④再者，被上訴人參加的嵌甲課程中，106年6月6日下午
          、晚間、同年月13日晚間共3張教學日誌上，助教欄
          位原本都有被上訴人的簽名，事後卻被劃去，改由粘
          文怡簽名（見原審卷一第247、249、253頁）。粘文
          怡較被上訴人資淺，被上訴人也指導過粘文怡，則被
          上訴人受訓時，應該不可能由較資淺的粘文怡擔任助
          教。上述3張教學日誌中被上訴人在助教欄位的簽名
          被劃掉，並非上課當時誤簽，而是事後遭到問題甲公
          司竄改，可見被上訴人當時確實可能擔任助教，並非
          單純的學生。
　　　　⑤據此，被上訴人在修完高階指甲照護課程之前，已經
          開始從事相關的問題指甲照護服務，甚至曾經擔任過
          高階指甲照護課程的助教，應無借款繳納學費的動機
          。
　　　⑷綜合上述事證，被上訴人在早期到職時，可能曾獲問題
        甲公司董事、經理人口頭承諾免費受訓；被上訴人受訓
        時間是在103至106年間，卻在107年1月才簽署本件借款
        契約，時序倒錯；且被上訴人早在103年間就在處理問
        題指甲的療程，且在106年間曾經擔任過高階課程中嵌
        甲課程的助教。據此可見，本件借款之目的，並不是要
        用來給付先前高階課程的學費。
　　⒋上訴人於107年12月21日在跟訴外人鄭芸安、其姑姑、叔叔
      協商鄭芸安之對話錄音，不足以推翻前述認定：
　　　⑴上訴人於107年12月21日在跟訴外人鄭芸安、其姑姑、叔
        叔協商鄭芸安離職事宜時，談到上述鄭芸安簽署的本票
        時，也曾經表示：如果員工有繼續工作，沒有不良行為
        、偷竊等等，就不會要求返還500,000元，如果員工離
        開的話就要還款等語，有錄音譯文在卷可詳（見本院卷
        第181、185頁）。
　　　⑵上訴人承認錄音與譯文相符（見本院卷第253頁），其雖
        質疑錄音有中斷（見本院卷第253-255頁），但被上訴
        人陳明：是因為切換不同的錄音設備，才會中斷，不是
        故意剪接等語（見本院卷第279頁），尚合乎常情，且
        上訴人主張之中斷處，前後脈絡尚稱一貫，不能以該錄
        音中斷之情事，認定整段錄音為虛偽。況且，本院上述
        引用的對話，並沒有中斷問題。因此，該錄音、譯文仍
        可採用為證據。
　　　⑶參諸各證人所稱問題甲公司於工作滿3年時會撕毀本票一
        情，可見問題甲公司向來是利用本票來限制員工必須連
        續工作滿3年。鄭芸安於104年9月到職，則依問題甲公
        司向來之作法，至少會將鄭芸安的本票留存到107年9月
        以後。問題甲公司就算在107年1月間改以借款形式限制
        員工離職，但該公司可能認為有本票作為把柄，不必另
        作借款契約來限制鄭芸安離職，故繼續持有鄭芸安之本
        票。因此，鄭芸安於107年下半年離職後，因本票問題
        而與問題甲公司發生爭議，自屬可能，這與被上訴人的
        情形並無矛盾。上訴人與鄭芸安在107年12月間就算仍
        在討論本票問題，也只能證明問題甲公司當時尚未把鄭
        芸安的本票銷毀而已，不足以推翻前述被上訴人等簽署
        借款契約之目的。
　　⒌是以，本件借款是用來嚇阻被上訴人從問題甲公司離職的
      手段，已堪認定。
　　⒍被上訴人雖另聲請傳訊證人鄭芸安，但本院已經獲得心證
      ，不必再行傳訊，附此敘明。
　㈢本件借款契約屬於通謀虛偽意思表示、脫法行為，應屬無效
    ：
　　⒈按民法第71條規定：「法律行為，違反強制或禁止之規定
      者，無效。」第87條第1項前段規定：「表意人與相對人
      通謀而為虛偽意思表示者，其意思表示無效。」為了規避
      強行規定，當事人曲意通謀而為虛偽之意思表示者，以製
      造合法法律行為之外觀者，既為通謀虛偽意思表示，且屬
      脫法行為，應屬無效，且不容依民法第87條第2項規定，
      以其隱藏之他項法律行為而為請求，此參最高法院60年度
      台再字第75號民事判決意旨即明。
　　⒉本件借款屬於通謀虛偽意思表示：
　　　⑴本件借款之目的，並不是要用來給付先前高階課程的學
        費，而是上訴人、問題甲公司繼本票之後用來限制員工
        離職的手段。衡酌被上訴人於107年1月間仍在問題甲公
        司任職，問題甲公司為了限制員工離職，要求員工向上
        訴人辦理借款，繳納所謂的學費時，被上訴人為了避免
        遭到上訴人或其他董事、主管之打壓，或是遭到問題甲
        公司報復性解僱，面對上訴人等之要求，顯然欠缺抵抗
        的空間，很可能迫於無奈而屈從。倘若被上訴人當時不
        是在問題甲公司任職，其生計並未受制於問題甲公司、
        上訴人，而是有充分自由的話，顯然不會同意這樣的借
        款條件。
　　　⑵再者，問題甲公司實為上訴人之家族企業，縱使上訴人
        與問題甲公司法律上非屬同一人格，但上訴人對問題甲
        公司的財務具有絕對的支配力。上訴人於簽署本件借款
        契約後，雖曾將500,000元匯予被上訴人，但被上訴人
        隨即於數日內將500,000元匯予問題甲公司，該匯款金
        流雖具有給付的外觀，但實質上與上訴人直接將金錢匯
        予問題甲公司無異，中間停留在被上訴人帳戶的時間只
        有短短幾天，被上訴人完全不能依照自己的意願去花用
        該筆款項，顯與未曾受領無異。這與被上訴人或其他員
        工因為個人需要而借款的情形（見原審卷一第81-87頁
        ），並不相同。
　　　⑶據此可見，兩造簽署本件借款契約、辦理匯款時，上訴
        人實質上並沒有要移轉金錢所有權的意思，被上訴人也
        沒有以該金錢之所有權人自居，兩造的真意並不是辦理
        消費借貸。因此，本件借款契約應認屬通謀虛偽意思表
        示。
　　　⑷證人黃佩雯、粘文怡雖然證稱：他們都是自願向上訴人
        借款，繳納高階指甲照護課程的學費，以學習技術，爭
        取從事問題指甲療程的機會，換取較高收入等語（見本
        院卷第225、231、273-274頁），但被上訴人是先開始
        作問題指甲療程，再上課（其中有當過助教），最後等
        課都上完了才借款，顯然與證人黃佩雯、粘文怡所述的
        情形不同。而且，證人黃佩雯、粘文怡現今仍在問題甲
        公司任職，不能排除其等被迫屈從上訴人的可能。因此
        ，不能以證人黃佩雯、粘文怡所供述的主觀認知，套用
        在被上訴人的情形上，來論斷本件借款契約的效力。
　　⒊本件借款契約，並兼有脫法行為之性質：
　　　⑴按憲法第15條規定：「人民之工作權應予保障」，人民從事工作並有選擇職業之自由。民法第488條第2項規定：「僱傭未定期限，亦不能依勞務之性質或目的定其期限者，各當事人得隨時終止契約。」其中雇主（即僱用人）終止之部分，固然應受勞動基準法第11條、第12條之拘束，雇主僅限於具備正當事由時，始得解僱勞工（即受僱人）。反之，勞工辭職、離職之自由，勞動基準法除了在第15條第2項、第16條第1項，準用預告期間之限制外，並未禁止勞工終止勞動契約（即僱傭契約），可見勞工應有離職、辭職之自由。此項辭職、離職之自由，是為了落實職業自由的具體化規定。若勞工無法自由決定何時辭職、離職，將被綑綁在原有的工作職位上，無法依照自己的意願選擇其他職業、前往他處就業或自己創業，其人格發展必將受限。勞動基準法第15條之1第1項規定：「未符合下列規定之一，雇主不得與勞工為最低服務年限之約定：一、雇主為勞工進行專業技術培訓，並提供該項培訓費用者。…」第2項規定：「最低服務年限之約定，應就下列事項綜合考量，不得逾合理範圍：一、雇主為勞工進行專業技術培訓之期間及成本。二、從事相同或類似職務之勞工，其人力替補可能性。三、雇主提供勞工補償之額度及範圍。四、其他影響最低服務年限合理性之事項。」第3項規定：「違反前二項規定者，其約定無效。 」據此，雇主必須因為提供培訓費用，為勞工進行專業培訓，有正當利益存在，才能約定最低服務年限約款，且其限制不得逾越合理範圍。
　　　⑵問題甲公司所謂高階指甲照護課程，並非處理問題指甲療程的必要條件，員工還沒受完訓練之前，就已經開始從事相關問題指甲療程，該課程之必要性、專業性顯有疑問。而且，高階指甲照護課程之講師均為上訴人，則問題甲公司並未聘請外部講師、委請外部機構辦理訓練，該公司究竟支出多少「費用」，並不明確。問題甲公司課程契約上雖記載卷甲、嵌甲、灰指甲、雞眼照護、糖尿病足部照護課程之學費各為58,000元，足部健康照護全方位菁英研習課程之學費則為280,000元（見原審卷二第21、29、37、45、53、61頁），但這只是問題甲公司自行訂定的「價格」，不僅無法確認是否客觀，也不是該公司「支出」的「費用」。如此，該高階指甲照護課程是否為勞動基準法第15條之1第1項所稱「專業技術培訓」、「雇主」曾否「提供該項培訓費用」，顯屬可疑。
　　　⑶問題甲公司為了迴避上述勞動基準法規範，不使用正規的最低服務年限約款，而是藉由本票控制員工，再改由上訴人出面簽述借款契約，要求員工配合辦理匯款作業，營造金流之外觀，搭配問題甲公司內部的獎金制度，使員工必須長期久任，換取獎金，以抵償借款。倘若員工離職，即由上訴人出面催討借款，不僅使離職員工蒙受訟累，更藉此殺雞儆猴，嚇阻其他員工離職。這種操作方式，利用消費借貸的外觀，達成最低服務年限約款的目的，又迴避最低服務年限約款的要件、合理性要求，顯然是規避法律。此外，上訴人於106年5月29日在LINE訊息中提及另一員工離職之爭議時，另寫到：「給我搬勞基法出來！威脅我！她弄錯人了！」、「我一定要給她一些承擔，別害了社會。跟我玩勞基法，那我們就來玩。」（見原審卷一第390頁），更可窺知上訴人玩弄法律的心態，甚為可議。據此，本件借款契約，實際上是上訴人、問題甲公司用以迂迴規避最低服務年限約款相關規定的道具，侵害被上訴人辭職、離職之自由，自屬脫法行為無誤。
　　⒋據此，本件借款契約，屬於通謀虛偽意思表示，且具脫法
      行為之性質，應屬無效。
　㈣本件借款契約既為通謀虛偽意思表示，且具脫法行為之性質
    ，應屬無效，上訴人主張其性質為消費借貸、或無因債權拘
    束契約，請求被上訴人還款云云，均屬無據。
五、綜上所述，上訴人依兩造間107年1月10日借款契約之約定，
    請求被上訴人返還借款500,000元本息，為無理由，應予駁
    回。原審予以駁回，並無違誤。上訴人求為廢棄改判，為無
    理由，應駁回其上訴。
六、本件事證已臻明確，兩造其餘主張、攻擊防禦方法及所提證
    據，經審酌後認於本件判決結果不生影響，爰不逐一論駁，
    併此敘明。
七、據上論結，本件上訴為無理由，依民事訴訟法第436條之1第
    3項、第449條第1項、第78條，判決如主文。
中　　華　　民　　國　　111 　年　　6 　　月　　8 　　日
                  民事第三庭  審判長法　官　方祥鴻
　　　　　　　　　　　　　　　　　　法　官　陳裕涵
　　　　　　　　　　　　　　　　　　法　官　王沛元
以上正本係照原本作成。
本判決不得上訴。　　　　　
中　　華　　民　　國　　111 　年　　6 　　月　　8 　　日
                                    書記官  顏莉妹